臺灣板橋地方法院刑事判決　　　　　　　　　　　　　九十一年度訴字第九六八號
　　公　訴　人　臺灣板橋地方法院檢察署檢察官
　　被　　　告　乙○○
右列被告因偽造文書等案件，經檢察官提起公訴（八十九年度偵續字第十號)，本院
判決如左：
    主  文
乙○○連續行使偽造私文書，足以生損害於他人，處有期徒刑柒月，緩刑貳年。
    事  實
一乙○○於民國八十六年五月十五日，在臺北縣三重市○○街七五巷一號三樓原住處
  ，自任會首召集互助會，會期自該日起至八十七年十二月十五日止，連會首計二十
  會，採內標制，每會新臺幣（下同）二萬元，乃林德賢於招會之初，既已明知原有
  意入會之友人「林勝陽」嗣已向其表示不參加之意思，以及其子「林佶宏」亦未實
  際參加該會，竟基於意圖為自己不法所有之犯意，先將渠等姓名虛列於上開會單上
  而以之為編號十三號及六號之會員，繼又基於概括犯意，分別於八十六年八月十五
  日及八十七年一月十五日，各假冒「林勝陽」及「林佶宏」名義投標，並依序在依
  民間互助會習慣足以表示該會員標取互助會用意之標單（均於開標後丟棄而滅失）
  ，偽填如附表所示五千六百元、五千九百元（起訴書誤載為五千三百元）不等之標
  息，及偽簽「林勝陽」及「林佶宏」姓名，並分別持以參加競標而行使，足生損害
  於林勝陽、林佶宏。乙○○即以此方式連續向甲○○、丙○○夫婦等活會會員偽稱
  係「林勝陽」及「林佶宏」得標，使甲○○、丙○○等活會會員均因此陷於錯誤，
  致分別繳納扣除各該次標息後所餘一萬四千四百元及一萬四千一百元不等之應繳會
  款。乙○○總計詐得會款之金額共三十七萬一千一百元（關於詐欺金額之計算，見
  附表所載）。迄八十七年十一月十五日，因會員丙○○得標後，乙○○無法支付標
  金，且避不出面處理，丙○○等人始知受騙。
二案經甲○○、丙○○訴請臺灣板橋地方法院檢察署檢察官偵查起訴。
    理  由
一認定犯罪事實所憑之證據及理由
  右揭犯罪事實，業據被告乙○○供認無諱，核與告訴人甲○○、丙○○所指訴及證
  人林勝陽證述之情節相符，復有互助會會單及被告所簽發予告訴人以支應會款之支
  票影本在卷可稽，本件犯罪事證已明，被告犯行洵堪認定。
二論罪科刑之理由
  (一)按：依一般民間互助會之慣例，會員標會時，均在一俗稱「標單」之空白紙條上
    ，或只書寫一定之數目字，或同時書寫本人姓名（或蓋章）及一定之數目字，如
    單就該張字條之形式上觀察，實無法知悉其究係代表何種意義，而仍須依該互助
    會之約定或民間互助會之習慣，始足以明白該金額係表示標取會款之利息，該姓
    名係表示標取會款之會員，即該字條係用為足以表示參與競標互助會之一定用意
    證明，核屬刑法第二百二十條第一項之以文書論之準私文書。
  (二)本件被告乙○○既自承有冒用「林勝陽」及「林佶宏」名義得標，且於投標時均
    有填寫「標單」，而「標單」上除有記載標息之金額外，亦均載有「林勝陽」及
    「林佶宏」之姓名（見偵續卷第一五頁），則其填寫「標單」顯未經「林勝陽」
    及「林佶宏」之同意，該「標單」即係出於被告所偽造而足生損害於「林勝陽」
    及「林佶宏」，核其所為，係犯刑法第二百二十條、第二百十條之偽造私文書罪
    。
  (三)被告於偽造「標單」後復持以參加競標，並於得標後矇使不知情之活會會員陷於
    錯誤而繳交會款，核其所為，係犯刑法第二百十六條、第二百二十條、第二百十
    條之行使偽造私文書罪及同法第三百三十九條第一項意圖為自己不法之所有，以
    詐術使人將本人之物交付之罪。
  (四)又被告先後二次偽造「林勝陽」、「林佶宏」等人之署押及標金於標單上，復持
    以行使，其偽造署押為偽造私文書之部分行為，且偽造標單私文書之低度行為，
    已為其進而行使之高度行為所吸收，均不另論罪。
  (五)再被告先後二次偽造標單持以行使冒標，於每次得標時使會員多人陷於錯誤而交
    付會款，係以一行為同時觸犯數詐欺取財罪名，屬同種想像競合犯，應從一重之
    行使偽造私文書罪處斷。
  (六)被告先後二次行使偽造私文書及詐欺取財之犯行，均分別時間緊接、且犯罪構成
    要件相同，顯皆係基於概括犯意為之，應各依連續犯之規定，分別論以一罪，並
    各加重其刑。
  (七)被告所犯上開行使偽造私文書及詐欺取財二罪間，有方法、結果之牽連關係，為
    牽連犯，應從較重之行使偽造私文書罪處斷。
  (八)爰審酌被告乙○○前未有任何刑事紀錄之品行（有臺灣高等法院檢察署刑案紀錄
    簡覆表附卷可憑）、其虛列會員名單並假冒會員名義冒標會款詐取財物之犯罪手
    段，及其所得財物非鉅，且其犯罪後坦承犯行，又與告訴人達成協議（見偵續卷
    第二十七頁及第二十八頁）並償還部分會款（見本院九十一年六月七日審理筆錄
    關於被告與告訴人丙○○之陳述），態度尚佳等一切情狀，量處如主文所示之刑
    。
  (九)末查被告前未曾受有期徒刑以上刑之宣告，有臺灣高等法院檢察署刑案紀錄簡覆
    表在卷可考，其此次雖因一時失慮，致罹刑章，惟如前所述，被告既於犯罪後坦
    承不諱，且又與告訴人達成協議，並償還部分會款，足見其不但頗有悔意，且其
    於歷經本案之偵、審調查訊問後，諒已知所警惕，信無再犯之虞，本院因認其所
    宣告之刑以暫不執行為適當，併諭知緩刑二年，以勵自新。
  (十)至被告偽填金額之「標單」，雖係屬被告所有供犯罪所用，惟既未扣案，且據被
    告陳稱均已丟棄，足徵顯已滅失而不復存在，為免日後執行困難，爰不為沒收之
    諭知，附此敘明。
三適用之法律
  (一)刑事訴訟法第二百九十九條第一項前段。
  (二)刑法第二百十六條、第二百十條、第三百三十九條第一項、第五十五條、第五十
    六條、第七十四條第一款。
  (三)罰金罰鍰提高標準條例第一條前段。
本案經檢察官葉志飛到庭執行職務
中      華      民      國    九十一    年      六      月    二十一    日
                              臺灣板橋地方法院刑事第五庭
                                  法    官  余來炎
右正本證明與原本無異。
如不服本判決，應於判決送達後十日內向本院提出上訴狀 (應附繕本) ，上訴於
臺灣高等法院。
                                  書 記 官  白俊傑
中      華      民      國    九十一    年      六      月    二十一    日
附錄本案論罪科刑法條全文
刑法第三百三十九條
意圖為自己或第三人不法之所有，以詐術使人將本人或第三人之物交付者，處五年以
下有期徒刑、拘役或科或併科一千元以下罰金。
以前項方法得財產上不法之利益或使第三人得之者，亦同。
前二項之未遂犯罰之。
刑法第二百一十六條
行使第二百十條至第二百十五條之文書者，依偽造、變造文書或登載不實事項或使登
載不實事項之規定處斷。
刑法第二百一十條
偽造、變造私文書，足以生損害於公眾或他人者，處五年以下有期徒刑。
附表：
┌──┬────────┬────┬───┬───┬──────────┐
│    │  被冒用名義人  │開標日期│標  息│受詐欺│詐   得   金    額  │
│編號│  及被冒用會數  │        │（單位│活會數│(標金－標息)×活會  │
│    │                │        │：元）│      │人數（須扣除會首及  │
│    │                │        │      │      │死會數)             │
├──┼────────┼────┼───┼───┼──────────┤
│    │                │        │      │      │(00000-0000)×15    │
│一  │(一)林勝陽（一會）│86.8.15 │5600  │十五  │ =216000            │
├──┼────────┼────┼───┼───┼──────────┤
│二  │(二)林佶宏（一會）│87.1.15 │5900  │十一  │(00000-0000)×11    │
│    │                │        │      │      │ =155100            │
├──┴────────┴────┴───┴───┴──────────┤
│合計詐得金額：三十七萬一千一百元                                      │
└───────────────────────────────────┘
